【裁判字號】    91,訴,3944
【裁判日期】    921112
【裁判案由】    發明專利申請
【裁判全文】
臺北高等行政法院判決                            九十一年度訴字第三九四四號
                              .
    原      告  美商‧恩格哈特有限公司
                Engela.
    代  表  人  甲○○○○○○.
                Gus T..
    訴訟代理人  林志剛律師
                丁○○專利代.
    被      告  經濟部智慧財產局
    代  表  人  蔡練生（局長）
    訴訟代理人  乙○○
                丙○○
右當事人間因發明專利申請事件，原告不服經濟部中華民國九十一年七月三十一日經
訴字第○九一○六一一八八九○號訴願決定，提起行政訴訟，本院判決如左：
    主  文
原告之訴駁回。
訴訟費用由原告負擔。
    事  實
一、事實概要：原告於民國（下同）八十六年四月十八日以「降低柴油引擎排放有害
    廢氣的系統」（嗣變更名稱為「降低柴油引擎排放有害廢氣的裝置及方法」）向
    被告（原經濟部中央標準局，八十八年一月二十六日改制為經濟部智慧財產局）
    申請發明專利，同時主張二項優先權，其中被告核准其第二項優先權之主張（受
    理該申請案之國家為美國，西元一九九六年四月十九日申請之第○八／六三五三
    四五號案）。經被告編為第00000000號予以審查，不予專利。原告不服
    ，申請再審查，案經被告於九十年十二月五日以（九○）智專三（三）○五○五
    五字第○九○八七○○一八五七號專利再審查核駁審定書，仍為應不予專利之處
    分。原告不服，提起訴願，遭決定駁回，遂提起行政訴訟。
二、兩造聲明：
    (一)原告聲明：
      1.訴願決定及原處分均撤銷。
      2.被告應為准予本件發明專利之處分。
      3.訴訟費用由被告負擔。
    (二)被告聲明：
      如主文所示。
三、兩造之爭點：
    系爭案是否有審定時專利法第二十條第二項之情形，不具進步性，而不能取得發
    明專利？
    (一)原告主張：
      關於本件系爭案，被告係在左述之情況下，對本件系爭案作出違法可議之行政
      處分，而訴願機關復未詳察，竟予決定維持原處分，亦難稱合法。
      1.被告的審查方式，違反行政程序法第五條、專利法第三十八條第二項、第四
        十條第一項、第二項的規定。
        (1)被告在再審查審定前，僅根據引證一、引證二，便認定系爭案的技術內容
          僅為「隔熱塗料及氧化觸媒的設置位置的改變」，據以認定系爭案的第1
          （方法）、14（方法）、23（系統）、24（排氣歧管）、25（觸媒化隔熱
          塗裝）、32（方法）、39（陶瓷隔熱塗裝）、44（陶瓷隔熱塗裝）、47（
          鋁金屬基底的隔熱塗裝）、51（將陶瓷塗裝固結於鋁基底上的方法）等十
          個獨立項，為熟習該項技術者所能輕易完成，不具進步性，而不予專利。
          此種審查方式，只是概括地指摘系爭案不具專利要件中的進步性，卻未具
          體詳述各獨立申請項之不符專利要件的理由，致使原告不能據以為適當的
          申復或修正其專利範圍的機會。
        (2)查被告之九十二年三月七日行政訴訟答辯書，其主要答辯理由，只是沿用
          其在訴願答辯手段，重抄其再審查核駁審定理由，而再審查核駁審定理由
          ，又重抄其再審查核駁理由先行通知書之說明；再審查核駁理由先行通知
          書之說明，再重抄其初審審定理由。由此可見，被告對原告之申請再審查
          理由、申復理由、訴願理由、訴訟理由等均無法提出反駁的理由，只是一
          昧沿用初審審定理由加以應對，可見被告理屈詞窮，顯示原處分確有違法
          之處。
        (3)又，有關系爭案的請求標的名稱無法與案名「降低柴油引擎排放有害廢氣
          的裝置及方法」所示的標的名稱相同，乃是請求項目多，所必然會發生的
          現象，不能以請求項之標的名稱和代表一申請案之案名不同，作為核駁的
          理由，此種情事與各請求項是否為熟習此項技術者由引證可輕易思及完成
          者，毫無任何關係。至於其他關於系爭案標的名稱的說明，請  貴院參閱
          原告於九十一年六月二十七日所提呈給訴願機關的訴願補充理由書。
        (4)原處分違反專利審查基準應逐項審查之規定、行政程序法第五條、專利法
          第三十八條第二項、第四十條第二項的規定。原告在「申請再審查理由書
          」中，已指明本案申請專利範圍包含：
          第1-13項係關於一種可降低柴油引擎排出之廢氣中總微粒物質之方法發明
          。
          第14-22項係關於一種可降低柴油引擎排出之廢氣中總微粒物質之方法發
          明。
          第23-31項係關於柴油引擎的系統及設備發明。
          第32-38項係關於一種可降低柴油引擎排出之廢氣中總微粒物質之方法發
          明。
          第39-46項係關於一塗裝及使用一董青石頂漆來保護該隔熱塗裝的相關方
          法發明。
          第47-55項係關於一種塗裝及鋁基底的塗裝方法發明。
        在上述之各請求項中，第1、14、23、24、25、32、39、44、47、51等十項
        為獨立項，然而觀諸被告之再審查核駁審定理由，可知其認定本案不具進步
        性之理由，僅為「將隔熱塗料及氧化觸媒設置於排氣管線、歧管、燃燒室或
        零件表面，其位置之改變」，其餘理由則是在認定本案與引證一之構造相同
        ，顯示其僅以上述之「隔熱塗料及氧化觸媒設置位置之改變」的概括理由，
        即否定本案上述之各發明的進步性，不但違反「專利審查基準」規定應逐項
        審查及行政程序法第五條行政行為之內容應明確之規定，而且亦因其內容不
        明確，導致審定不備具理由結果，而有違專利法第三十八條第二項及第四十
        條第二項規定。
      2.被告未清楚地了解系爭案的技術內容，以致認定本件系爭案與二個引證案之
        技術內容及特徵相同。
        (1)被告所引用的二個引證，其中引證一為專利公告第一六二三一一號專利案
          、引證二為「現代陶瓷工程學，全華八○、九再版」第三三三頁；引證一
          所揭示的廢氣淨化裝置，包含一以同軸方式置於廢氣管中之內管，其具有
          一內表面及一外表面，該內及外表面上分別形成有一層狀結構其具有第一
          層及第二層，其中該第一層為非觸媒層，及該第二層為觸媒層。而，該內
          層保護觸媒使其不會與內管的表面接觸，藉以防止有毒物對觸媒造成剝蝕
          。此外，該不規則的中間介質層(7)係熱絕緣體，因此該觸媒的溫度效應可
          被有效的保持。又，該中間介質層(7)由於熱循環而減弱熱震動及熱應力，
          藉以保護該觸媒及保持該觸媒傳輸層(8)的黏性。由上述內容可知，引證一
          之發明標的為一使用於機車廢氣系統中的裝置，而更特定地，係關於一觸
          媒化的內管(5)。另外，引證二則只有揭示出在金屬基板的表面上，塗覆「
          熱障護膜」。
        (2)相對於引證，系爭案的主要技術特徵，則在於：將與廢氣接觸的排氣管表
          面塗上隔熱材料，使排氣管的部分表面產生熱隔絕效果；以及將含有絕熱
          塗裝效果的氧化觸媒添加於與廢氣直接作用的部分隔熱塗裝中。
        (3)因此，系爭案與引證一、二相較，引證一所揭示者，只是一被插入排氣管
          中的一觸媒內管(5)，在該內管(5)的內外表面上，分別形成有一層狀結構，
          其具有第一層及第二層，其中該第一層為非觸媒層，及該第二層為觸媒層
          ；因此引證一並未揭示出系爭案上述「將與廢氣接觸的排氣管表面塗上隔
          熱材料，使排氣管的部分表面產生熱隔絕效果；以及將含有絕熱塗裝效果
          的氧化觸媒添加於與廢氣直接作用的部分隔熱塗裝中。」的特徵；而引證
          二則只有揭示出在金屬基板的表面上，塗覆「熱障護膜」，更未揭示關於
          系爭案的上述技術特徵。
        (4)系爭案與引證的技術思想不同。系爭案的發明基本思想在於提供隔熱物來
          防止熱從廢氣中流失，也就是說，系爭案的隔熱層是被設計來將排氣管系
          隔熱用以將廢氣保持在高溫，以提升氧化觸媒的氧化效率。而引證一的中
          間介質層(7)係熱絕緣體，位於內管(5)的外表面和觸媒之間，用以提供觸媒
          與內管(5)之間的隔熱作用。這與系爭案的隔熱層，是被設計來將排氣管系
          隔熱用，以將廢氣保持在高溫，是完全不同的技術思想。至於引證二則只
          有揭示出隔熱技術，完全未揭示出任何有關氧化觸媒的技術。
        (5)另外，引證一完全未具有如本案說明書中之實施例所揭示的在廢氣歧管、
          渦輪增壓器、連接的廢氣管、燃燒室的內表面、活塞凸面、氣缸頭及閥等
          的絕緣，以及本案申請專利範圍第1-13項所界定的一種可降低柴油引擎排
          出之廢氣中總微粒物質之方法；第14-22項所界定的一種可降低柴油引擎
          排出之廢氣中總微粒物質之方法；第25至38項所界定在燃燒室的表面上施
          加一觸媒化的隔熱塗料此結構特徵之裝置；第39至55項所請之特定的隔熱
          塗層等。且本案尚包含麻田散鐵不銹鋼之固結油漆、或在鋁基材上的一不
          銹鋼固結油漆，以及在一不銹鋼固結油漆上的陶瓷隔熱塗料，而不同固結
          油漆的使用，處處表示本發明的系統是可適用在不同於引證所揭示的環境
          中。
      3.熟習此項技術者，難以由引證一、二完成系爭案的技術特徵的理由：
        (1)由上述2.的內容可知，引證一的技術思想與系爭案不同，故其係將隔熱層
          與觸媒層分別設置，而引證二的技術內容，在於為了減少戰略金屬的使用
          ，而在耐溫較低的金屬表面上，塗覆一層「熱障護層」，此技術與使用氧
          化觸媒來淨化廢氣的技術，完全無關；因此，即使是熟習引證一、二的技
          術者，也難以思及系爭案之「將含有絕熱塗裝效果的氧化觸媒添加於與廢
          氣直接作用的部分隔熱塗裝中」的技術特徵；雖然此項技術特徵，當瞭解
          了系爭案的技術內容之後，容易對系爭案之進步性作成偏低之評價，以致
          有「後見之明」的情形，但在無人知道之下，從事本件發明之創作，則極
          為不易，因此審查時應該根據申請時之技術水準，作客觀之判斷。
        (2)另外，雖然各國的專利審查標準不同，但是判斷系爭案是否為熟習該項技
          術者所能輕易完成，是否具有進步性，系爭案在外國是否已經獲得專利，
          也不失為一種重要參考資料；本件系爭案之對應美國申請案業已獲准為四
          件美國專利，分別為美國專利第5,987,882號，第6,006,516號，第
          6,256,984號及第6,422,008 B2號，其中：第6,422,008 B2號的申請專利
          範圍第1項及第6-19項係分別對應於本案之申請專利範圍第23項，及第
          25-38項；第6,006,516號係對應於本案申請專利範圍第39-46項；第
          6,256,984號係對應於本案申請專利範圍第47-55項；及第5,987,882號係
          對應於本案申請專利範圍第56及第60項。由此更可以佐證系爭案具有進步
          性。
      4.綜合說明：
        (1)由上述可知，由於系爭案的技術特徵、技術思想與引證一、二不同，故即
          使是熟習此項技術者，也難以由引證一、二思及本發明；而且，在系爭案
          說明書中之特定的實施例，所揭示的在廢氣歧管、渦輪增壓器、連接的廢
          氣管、燃燒室的內表面、活塞凸面、氣缸頭及閥等的絕緣；以及在系爭案
          申請專利範圍第1-13項所界定的一種可降低柴油引擎排出之廢氣中總微粒
          物質之方法；第14-22項所界定的一種可降低柴油引擎排出之廢氣中總微
          粒物質之方法；第25至38項所界定在燃燒室的表面上施加一觸媒化的隔熱
          塗料此結構特徵之裝置；及第39至55項所請之特定的隔熱塗層等，也完全
          沒有在引證一、二中揭示出來。
        (2)而且，在引證一、二中，亦未揭示包含麻田散鐵不銹鋼之固結油漆、或在
          鋁基材上的一不銹鋼固結油漆、及在一不銹鋼固結油漆上的陶瓷隔熱塗料
          。不同固結油漆的使用表示本發明的系統是可適用在不同於引證所揭示的
          環境中，因引證並未揭示這些不同的固結油漆的實施例及應用，即使是熟
          習此項技術者，也無法從引證一、二輕易地推導獲得系爭案的技術特徵。
        (3)至於功效方面，本案的技術特徵可以提高氧化觸媒的氧化效率，以降低微
          粒排放量，而此功效乃引證一所未能具有的，故本案具有進步性。
        (4)綜上可知，由於引證一、二並未揭示出系爭案的主要技術特徵，同時也未
          揭示出系爭案的實施例所揭示的內容和各請求項的其餘的技術特徵，即使
          是熟習該項技術者，也難以由引證一、二輕易地完成系爭案的技術特徵，
          且根據系爭案的技術特徵，可以提高氧化觸媒的氧化效率，以降低微粒排
          放量，故系爭案應具有進步性，理應獲得發明專利，實難謂原處分及訴願
          決定無違法可議之處。請貴院明察，賜為判決如訴之聲明。
    (二)被告主張：
      行政訴訟理由：引證一揭示者，只是一被插入排氣管中的一觸媒內管(5)，在該
      內管(5)的內外表面上，分別形成一層狀結構，其具有第一層及第二層，其中該
      第一層為非觸媒管，及該第二層為觸媒層；引證二只有揭示出在金屬基板的表
      面上，塗覆「熱障護膜」；引證一、引證二並未揭示本案「將與廢氣接觸的排
      氣管表面塗上隔熱材料，使排氣管的部分表面產生熱隔絕效果，以及將含有絕
      熱塗裝效果的氧化觸媒添加於與廢氣直接作用的部分隔熱塗裝中」等特徵；本
      案的隔熱層是被設計來將排氣管系隔熱用以將廢氣保持在高溫，以提升氧化觸
      媒的氧化效率，而引證一的中間介質層(7)係熱絕緣體，位於內管(5)的外表面和
      觸媒之間，用以提供觸媒與內管(5)之間的隔熱作用等，兩者技術思想不同，且
      引證二只有揭露隔熱技術，未揭露氧化觸媒的技術，本案難以由引證一、引證
      二輕易完成者；另引證一、引證二並未揭露本案不同固結油漆的實施例及應用
      ，並無法得知本案特定隔熱塗層之技術特徵。惟查引證一之廢氣淨化裝置於廢
      氣管內管的內表面及外表面上塗佈有層狀結構，其中層狀結構第一層可為陶或
      窯業金屬，而第二層形成在第一層外如同一觸媒傳輸層等已揭露本案於排氣管
      表面塗上隔熱塗料以及將氧化觸媒添加於廢氣直接作用的部分隔熱塗裝中等技
      術手段（陶或窯業金屬本質上具有熱隔絕效果），本案另將隔熱塗料及氧化觸
      媒設置於排氣管線、歧管、燃燒室或零件表面，其位置之改變為運用申請前既
      有之技術或知識，而為熟習該項技術者所能輕易完成，不具進步性；另本案申
      請專利範圍第1、14、23、24、25、32等獨立項僅「方法」、「裝置」用辭互
      換而已，本案申請專利範圍第39項於說明書僅說明菫青石粉末為一種惰性物質
      ，本案申請專利範圍第44、47、51項等與本案創作標的不同，且僅為單純隔熱
      塗裝材料之改變，並非隔熱塗裝技術思想之高度創作，為熟習該項技術者依引
      證一、引證二案之鋁、陶、窯業金屬等所能輕易完成者，不具進步性。綜上所
      述，被告原處分並無違法，敬請駁回原告之訴。
理  由
一、按凡利用自然法則之技術思想之高度創作，而可供產業上利用者，固得依本件審
    定時專利法第十九條暨第二十條第一項之規定申請取得發明專利。惟其發明如「
    係運用申請前既有之技術或知識，而為熟習該項技術者所能輕易完成時」，仍不
    得依法申請取得發明專利，復為同法第二十條第二項所明定。
二、本件第00000000號「降低柴油引擎排放有害廢氣的裝置及方法」發明專
    利申請案，係一種將適當的氧化觸媒噴附於排氣管線內，以減少柴油引擎排氣中
    之TRM的方法與設備。案經被告審查，認本案將與廢氣接觸的排氣管表面塗上隔
    熱塗料，使排氣管的部分表面產生熱隔絕效果，以及將含有絕熱塗裝效果的氧化
    觸媒添加於與廢氣直接作用的部分隔熱塗裝中等，已為八十年七月一日公告之第
    00000000號「廢氣淨化裝置」發明專利案（引證一案）於廢氣管塗佈有
    層狀結構，其中層狀結構第一層可為陶或窯業金屬，而第二層則形成在第一層外
    如同一觸媒傳輸層等技術所揭露，本案另將隔熱塗料及氧化觸媒設置於排氣管線
    、歧管、燃燒室或零件表面，其位置之改變為運用申請前既有之技術或知識，而
    為熟習該項技術者所能輕易完成者，不具進步性，乃為應不予專利之審定。原告
    不服，依序提起訴願、行政訴訟，兩造之主張，各如事實所載，其爭點厥為系爭
    案是否有審定時專利法第二十條第二項之情形，不具進步性，而不能取得發明專
    利？
三、經查，引證一案所揭示之廢氣淨化裝置，係於廢氣管的內表面及外表面上塗佈有
    層狀結構，其中層狀結構第一層可為陶或窯業金屬，而第二層則形成在第一層外
    如同一觸媒傳輸層，該觸媒傳輸層係由溶融射出，包括觸媒溶液和觸媒傳輸層材
    質之泥漿後，再弄乾該射出泥漿以去除液體粒子而形成，因該陶或窯業金屬具有
    隔熱效果（如引證二所載），故前述第一層即具有熱隔絕效果，而氧化觸媒則添
    加於第二層中，可以與廢氣直接作用。次查，系爭案申請專利範圍共55項，其中
    第1、14、23、24、25、32、39、44、47、51等十項為獨立項，其餘為附屬項。
    第1獨立項係一種可降低柴油引擎排出之廢氣中總微粒物質之方法，包含：將與
    廢氣接觸的排氣管表面塗上隔熱塗料，使排氣管的部分表面產生熱隔絕效果；以
    及將含有絕熱塗裝效果的氧化觸媒添加於與廢氣直接作用的部分隔熱塗裝中。第
    14 獨立項係一種可降低柴油引擎排出之廢氣中總微粒物質之方法，該方法包含
    了將一些氧化觸媒噴附於引擎與渦輪增壓器之間的的管線上，其中該氧化觸媒是
    與廢氣直接接觸。第23獨立項係一個可降低柴油引擎排出之廢氣中總微粒物質之
    裝置，包含：隔熱塗料，可噴附於與廢棄接觸之排氣管線的部分內表面上；以及
    氧化觸媒，可添加於與廢氣直接作用的部分隔熱塗裝中。第24獨立項係一個柴油
    引擎的排氣歧管包含有一層噴附於該歧管之部分內表面的隔熱塗裝，以及添加氧
    化觸媒於部分的隔熱塗裝中，該氧化觸媒應與通過的廢氣流直接接觸。第25獨立
    項係一種觸媒化隔熱塗裝，被噴附於具有燃燒室之汽缸的柴油引擎中之燃燒室之
    零件表面上；以及一氧化觸媒，噴附於含有隔熱塗裝的表面上。第32獨立項係一
    具有燃燒室之汽缸的柴油引擎中減少廢氣總微粒排放量的方法，包含有：將一層
    隔熱塗裝噴附於燃燒室內之零件表面；以及將一層氧化觸媒噴附於含有隔熱塗裝
    的表面上。可知以上均係在與廢氣接觸的排氣管、排氣管線、歧管、燃燒室或零
    件表面塗上隔熱塗料，使之產生隔熱效果，及將氧化觸媒添加於與廢氣直接作用
    的隔熱塗裝中，其技術思想顯已為前述引證一、二所揭露。又系爭案申請專利範
    圍第39獨立項關於陶瓷隔熱塗裝「包含一菫青石的頂漆」，其於專利說明書僅說
    明該菫青石粉末為「一種惰性物質」、第44獨立項係一種保護陶瓷隔熱塗裝方法
    「包含有將一層富鋁紅柱石頂漆噴附於陶瓷隔熱塗裝上」、第47獨立項一種鋁金
    屬基底之隔熱塗裝包含有將一層「不銹鋼的固結油漆噴附於鋁基底上，而一層陶
    瓷隔熱塗裝則噴附於不銹鋼之固結油漆上」、第51獨立項一種將陶瓷塗裝固結於
    鋁基底上的方法包含有將含「不銹鋼的固結油漆噴附於鋁基底上，然後再將陶瓷
    的頂漆噴附於固結油漆上」等，均僅為單純隔熱塗裝材料之改變，並非隔熱塗裝
    技術思想之高度創作，更與本案「降低柴油引擎排放有害廢氣的裝置方法」標的
    不同。綜上所述，系爭案係運用申請前引證一、二既有之技術或知識，而為熟習
    該項技術者所能輕易完成，不具進步性。至原告訴稱本案相對應之申請案業獲准
    美國第0000000號、第0000000號、第0000000號及第00
    00000Ｂ二號專利一節，因各國國情不同，專利法制及審查基準互異，尚難
    比附援引，執為本件應核准專利之論據。從而，被告所為本件應不予專利之處分
    ，揆諸首揭法條規定，洵無違誤，訴願決定予以維持，亦無不合。原告仍執前詞
    訴請撤銷，及命被告應為准予本件發明之處分，均無理由，應予駁回。
據上論結，本件原告之訴為無理由，依行政訴訟法第九十八條第三項前段，判決如主
文。
中      華      民      國    九十二    年     十一     月     十二     日
                           臺 北 高 等 行 政 法 院  第二庭
                                             審判長 法  官  徐瑞晃
                                                    法  官  蕭惠芳
                                                    法  官  李得灶
右為正本係照原本作成。
如不服本判決，應於送達後二十日內向本院提出上訴狀並表明上訴理由，如於本判決
宣示後送達前提起上訴者，應於判決送達後二十日內補提上訴理由書（須按他造人數
附繕本）。
中      華      民      國    九十二    年     十一     月     十七     日
                                                    書記官  陳清容


司法院資訊處製作；財團法人民間司法改革基金會備份。
